臺灣新北地方法院刑事判決
110年度易字第799號
公  訴  人  臺灣新北地方檢察署檢察官
被      告  徐敏容




上列被告因侵占案件，經檢察官提起公訴（110年度偵字第4893
號），本院判決如下：
    主  文
徐敏容犯侵占罪，處有期徒刑肆月，如易科罰金，以新臺幣壹仟
元折算壹日。未扣案之犯罪所得新臺幣貳拾肆萬元沒收，於全部
或一部不能沒收或不宜執行沒收時，追徵其價額。
    事  實
一、徐敏容於民國108年9月12日14時許，在臺北市○○區○○路000
    號，向余純惠稱可代為操作投資外匯之標的資產，並承諾投
    資獲利每日1%，雙方達成合意簽立投資契約書，徐敏容並簽
    立本票1紙（面額新臺幣【下同】50萬元）作為擔保，余純
    惠則交付現金50萬元予徐敏容。嗣上開投資案因故失敗，徐
    敏容收回前開投資本金70%約35萬元後，其明知上開款項投
    資標的資產限制為外匯，竟意圖為自己不法所有，基於侵占
    之犯意，將其所持有之余純惠前開投資款35萬元挪作投資DI
    B、VRB資金盤之用，而將該筆款項占為己用。
二、案經余純惠訴由臺北市政府警察局萬華分局報請臺灣臺北地
    方檢察署呈請臺灣高等檢察署檢察長令轉臺灣新北地方法院
    檢察署檢察官偵查起訴。
    理  由
壹、程序部分
一、按被告以外之人於審判外之言詞或書面陳述，除法律有規定
    者外，不得作為證據；又被告以外之人於審判外之陳述，雖
    不符合同法第159條之1至第159條之4之規定，但經當事人於
    審判程序同意作為證據，法院審酌該言詞陳述或書面陳述作
    成時之情況，認為適當者，亦得為證據；又當事人、代理人
    或辯護人於法院調查證據時，知有第159條第1項不得為證據
    之情形，而未於言詞辯論終結前聲明異議者，視為有前項之
    同意，刑事訴訟法第159條第1項及第159條之5分別定有明文
    。此係基於證據資料愈豐富，愈有助於真實發現之理念，酌
    採當事人進行主義之證據處分權原則，並強化言詞辯論主義
    ，透過當事人等到庭所為之法庭活動，在使訴訟程序順暢進
    行之要求下，承認傳聞證據於一定條件內，得具證據適格。
    其中第2項之「擬制同意」，因與同條第1項之明示同意有別
    ，實務上常見當事人等係以「無異議」或「沒有意見」表示
    之，斯時倘該證據資料之性質，已經辯護人閱卷而知悉，或
    自起訴書、第一審判決書之記載而了解，或偵查、審判中經
    檢察官、審判長、受命法官、受託法官告知，或被告逕為認
    罪答辯或有類似之作為、情況，即可認該相關人員於調查證
    據時，知情而合於擬制同意之要件（最高法院105 年度台上
    字第2801號、99年度台上字第4817號判決參照）。查本判決
    下列認定事實所引用之卷證所有供述證據，均經依法踐行調
    查證據程序，檢察官、被告徐敏容均未主張排除其證據能力
    （見本院卷，第129至133頁），且迄於本院言詞辯論終結前
    均未表示異議，本院審酌前開證據資料製作時之情況，尚無
    違法不當及證明力明顯過低之瑕疵，認以之作為證據應屬適
    當，故揆諸上開規定，認上揭證據資料均有證據能力。
二、至其餘憑以認定被告犯罪事實之本判決下列所引各項非供述
    證據，查無違反法定程序取得之情，依同法第158條之4規定
    反面解釋，亦均有證據能力。
貳、實體部分
一、訊據被告徐敏容固坦承收取告訴人余純惠50萬元款項投資外
    匯操作，嗣因投資案失敗，而收回35萬元，並將該款投資DI
    B、VRB資金盤之用，然矢口否認有侵占之犯行，辯稱：該筆
    35萬元款項並非全部係告訴人余純慧之投資款，亦有其他投
    資人之款，伊確實有誠意還款，並無侵占之意，但因為余純
    惠要一次償還，伊無力償還，希望余純惠同意分期償還云云
    。
二、經查，徐敏容於108年9月12日14時許，在臺北市○○區○○路00
    0號，向余純惠稱可代為操作投資外匯之標的資產，並承諾
    投資獲利每日1%，雙方達成合意簽立投資契約書，徐敏容並
    簽立面額50萬元之本票1紙作為擔保，余純惠則交付現金50
    萬元予徐敏容。嗣上開投資案因故失敗，徐敏容收回前開投
    資本金70%約35萬元後，將其所持有之余純惠前開投資款35
    萬元挪作投資DIB、VRB資金盤之用等情，業據告訴人余純惠
    於偵查中及本院審理時證述在卷（見臺灣臺北地方檢察署10
    9年度偵字第7140號偵查卷第36至37頁、臺灣新北地方檢察
    署110年度偵字第4893號偵查卷第11至13、109至111頁、本
    院卷第106至109頁），核與證人即介紹人劉鎮源、證人蕭雪
    娟於警詢及本院審理時所證述之情節相符（見同上109年度
    偵字第7140號卷第15、18頁、本院卷第94至104頁），且有
    被告與余純惠於110年1月9日對話紀錄擷圖、錄音檔譯文、
    投資契約書、本票各1件、被告提出之DIB資金盤簡介等在卷
    足憑（見109年度偵字第7140號卷第25、26、27、40至53頁
    、110偵字第4893號偵查卷第97至101、103頁），此部分事
    實堪以認定。
三、被告雖以上開情詞置辯，惟查，被告於偵查中即供稱：（問
    ：有無攜將告訴人余純惠50萬元投入外匯投資工具，及嗣後
    將賠償70%本金投入VRB資金盤之金流證據到庭?）我去買美
    金，我把錢匯給台中的朋友，他是做外匯的，我是用中信銀
    的帳戶去匯的，我匯50萬元的新台幣給對方，對方託一個朋
    友拿現金35萬元台幣給我，那個朋友的名字我忘了等語（見
    110年度偵字第4893號偵查卷第12頁），準此，被告於偵查
    中並未說該筆35萬元之收回款含由其他投資人，且上開問題
    檢察官亦係針對告訴人余純惠之50萬元投資款而詢問，並未
    詢問有無其他投資人，足認被告前開回答亦係針對告訴人50
    萬元之投資款而回答，是依上開偵查中所述，被告收取之35
    萬元款項確實係告訴人交付之50萬元投資款之回收款自堪認
    定，被告前開所辯，自非可採。
四、綜上，被告明知告訴人交付50萬元之款項為投資外匯操作之
    款項，嗣後因投資失敗而收回35萬元之款項，自應將所餘款
    項返還於告訴人，乃竟將所餘之35萬元，意圖為自己不法之
    所有，基於侵占之犯意，挪作他用侵占入己，其前開所辯云
    云，均無可採，本案事證明確，被告犯行洵堪認定，應予依
    法論科。
五、論罪科刑：
㈠、按行為後法律有變更者，適用行為時之法律。但行為後之法
    律有利於行為人者，適用最有利於行為人之法律，刑法第2
    條第1 項定有明文。而該條規定所稱「行為後法律有變更者
    」，包括犯罪構成要件有擴張、限縮，或法定刑度有變更等
    情形，故行為後應適用之法律有上述變更之情形者，法院應
    綜合其全部罪刑之結果而為比較適用。惟若新、舊法之條文
    內容雖有所修正，然其修正內容與罪刑無關，僅為文字、文
    義之修正、條次之移列，或將原有實務見解及法理明文化等
    無關有利或不利於行為人之情形，則非屬上揭所稱之法律有
    變更，亦不生新舊法比較之問題，而應依一般法律適用原則
    ，逕行適用裁判時法。查被告於行為後，刑法第335 條第1
    項之規定雖於108 年12月25日經總統公布修正，並自同年月
    27日起施行，惟修正後之規定係依刑法施行法第1 條之1 第
    2 項前段規定將罰金提高為30倍，亦即將原本之銀元1,000
    元修正為新臺幣3 萬元，其修正之結果不生有利或不利於行
    為人之情形，自非法律變更，當亦不生新舊法比較之問題，
    而應依一般法律適用原則，逕行適用裁判時刑法第335 條之
    規定處斷。
㈡、次按侵占業務上持有物之罪，以其所侵占之他人所有物係因
    執行業務而持有為構成要件，若非因執行業務而基於其他委
    任關係持有他人所有物，即與該罪構成要件不符，祇能以普
    通侵占論科（最高法院23年上字第1620號判例、71年度台上
    字第7705號判決意旨參照）。查告訴人原欲將款項交與被告
    代為操作投資外匯，係基於彼此間之外匯操作投資契約關係
    ，而將50 萬元交付給被告，被告嗣後因投資失敗收回35萬
    元，並將其中之35萬元侵占入己挪作投資DIB、VRB資金盤之
    用，自難認被告係因執行業務而持有前開款項，是核被告所
    為，係犯刑法第335 條第1 項侵占罪。
㈢、爰審酌被告原欲受告訴人委託操作外匯投資，未能本於誠信
    ，竟為滿足一己貪念，利用告訴人之信任，未將操作失敗收
    回之35萬元返還告訴人，而將其35萬元挪作私人之用侵占入
    己，所為自無可取；又其本案侵占之款項金額達35萬元，嗣
    後部分返回尚餘24萬元未能償還，亦造成告訴人遭其債主索
    討之困擾，犯罪所生之損害尚非甚微；復衡以被告坦承部分
    犯行之犯後態度，及其自陳為研究所畢業之智識程度，現為
    單親，生活負擔沉重之生活狀況（見本院卷第134 頁）等一
    切情狀，量處如主文所示之刑，並諭知易科罰金之折算標準
    。
六、沒收部分：按犯罪所得，屬於犯罪行為人者，沒收之；前2 
    項之沒收，於全部或一部不能沒收或不宜執行沒收時，追徵
    其價額，刑法第38條之1 第1 項前段、第3 項定有明文。查
    被告因侵占犯行而取得35萬元，部分償還告訴人余純惠，尚
    餘24萬元未能償還，業據告訴人余純惠陳明在卷（見本院卷
    第136頁），此24萬元為其本案之犯罪所得，業如前述，並
    未扣案，爰依前開規定宣告沒收，並於全部或一部不能沒收
    或不宜執行沒收時，追徵其價額。
據上論斷，應依刑事訴訟法第299 條第1 項前段，判決如主文（
本案依判決精簡原則，僅記載程序法條）。　　
本案經檢察官何國彬提起公訴，由檢察官黃明絹到庭執行職務。
中　　華　　民　　國　　111 　年　　3 　　月　　31　　日
                  刑事第五庭 審判長 法　官胡堅勤
　　　　　　　　　
　　　　　　　　　                  法  官賴昱志
　　　　　　　　　
　　　　　　　　　                  法  官王筱維
　　　　　　　　　
以上正本證明與原本無異
如不服本判決應於送達後20日內向本院提出上訴狀
                                書記官　林蔚然
中　　華　　民　　國　　111 　年　　3 　　月　　31　　日
附錄本案論罪科刑法條全文：
刑法第335條意圖為自己或第三人不法之所有，而侵占自己持有
他人之物者，處 5 年以下有期徒刑、拘役或科或併科 3 萬元以
下罰金。前項之未遂犯罰之。